【裁判字號】    98,保險,12
【裁判日期】    980930
【裁判案由】    給付保險金
【裁判全文】
臺灣板橋地方法院民事判決              98年度保險字第12號
原      告  戊○○
            丙○○原名「鄭惠.
            乙○○
兼上3人共同
訴訟代理人  丁○○
被      告  紐西蘭商康健人壽保險股份有限公司
法定代理人  甲○○
訴訟代理人  黃靜嘉律師
            楊佩怡律師
上列當事人間請求給付保險金事件，經本院於民國98年9 月8 日
言詞辯論終結，判決如下：
    主  文
被告應給付原告丁○○、戊○○、丙○○、乙○○新臺幣佰萬
元，及自民國九十七年七月十七日起至清償日止，按年息百分之
十計算之利息。
被告應給付原告乙○○新臺幣伍萬壹仟肆佰貳拾元及自民國九十
七年七月十七日起至清償日止，按年息百分之十計算之利息。
訴訟費用由被告負擔。
    事實及理由
壹、程序方面
    按訴狀送達後，原告不得將原訴變更或追加他訴；但請求之
    基礎事實同一，或不甚礙被告之防禦及訴訟之終結者，不在
    此限民事訴訟法第255 條第1 項第2 款、第7 款定有明文。
    查本件原告丁○○原起訴聲明為：（一）被告應給付原告團
    體傷害保險3,000,000 元，及自民國（下同）97年7 月17日
    起至清償日止，按年息百分之十計算之利息；（二）被告應
    給付原告億富變額萬能型壽險84,000元，及自97年7 月17日
    起至清償日止，按年息百分之十計算之利息；嗣於98年9 月
    3 日具狀追加戊○○、丙○○、乙○○為原告，並以書狀變
    更聲明為：被告應給付原告丁○○、戊○○、丙○○（原名
    「鄭惠文」）、乙○○團體傷害保險3,000, 000元，及自97
    年7 月17日起至清償日止，按年息百分之十計算之利息；（
    二）被告應給付原告乙○○億富變額萬能型壽險51,420元，
    及自97年7 月17日起至清償日止，按年息百分之十計算之利
    息，經核兩者之基礎事實及訴訟資料均相同，是原告縱為上
    開變更、追加，仍不甚礙於被告之防禦及訴訟之終結，依上
    開說明，原告所為訴之變更、追加，於法即無不合，應予准
    許，合先敘明。
貳、實體方面：
一、原告起訴主張：
（一）訴外人鄭丁財於94年9月13日向被告投保團體傷害保險（
      保單號碼：TRP0000000），保單始期自94年9月13日12時
      起每年續保，及投保億富變額萬能型壽險（保單號碼：TW
      V038620），保單始期自96年10月24日12時起，嗣被保險
      人鄭丁財於96年12月28日發生失足意外後，於97年3 月18
      日不治死亡，並經臺灣板橋地方法院檢察署檢察官督同法
      醫師相驗解剖後，判定被保險人鄭丁財為意外致死，原告
      遂於97年7 月2 日檢附保險證、診斷書、屍體相驗證明、
      除戶戶籍謄本及印鑑證明等資料正本向被告申請理賠，並
      於97年7 月11日提供被告要求之病歷摘要，詎被告則以失
      足不會致死為由，拒絕理賠。
（二）查本件被告需負保險責任，系爭保單約定條款及保險法第
      34條、第101 條、第131 條分別訂有明文。而本案經原告
      申訴後，亦經財團法人保險發展中心調查認定被保險人鄭
      丁財為意外致死，惟被告接獲原告發函催告後迄今均未履
      行給付保險金之義務，綜上所述，被告應負保險責任。
（三）聲明：如主文第1、2項所示。
二、被告則以下開情詞置辯：
（一）依據系爭保險契約第5 條之約定，所稱意外傷害事故是指
      非由疾病引起之外來突發事故。又依據民事訴訟法第277
      條，當事人主張有利於己之事實者，就其事實有舉證之責
      的規定，原告據以請求意外身故之保險金，原告實有就被
      保險人之死亡與其自身疾病無涉之事實負舉證之責。
（二）查被保險人鄭丁財雖有自樓梯間跌落致多處損傷之事實，
      然而依據相驗屍體證明書及法務部法醫研究所鑑定報告書
      之記載指出，被保險人鄭丁財因患有糖尿病末期腎病在洗
      腎中，若有感染者，往往比較嚴重而不易控制，治療最後
      仍因化膿性薦椎骨髓炎、泌尿道感染及肋膜炎，導致敗血
      症直接死亡…可知，被保險人鄭丁財是因自身疾病導致感
      染難以控制，終致敗血症死亡，其死亡與其自身疾病有相
      當因果關係，反而其跌到之損傷已非致死之直接原因，是
      以被保險人鄭丁財之死亡不符合系爭契約第5 條所稱意外
      傷害事故是指非由疾病引起之外來突發事故之規定，原告
      不得據以請求意外死亡之保險金。
（三）聲明：原告之訴駁回。
三、兩造於本院98年9 月8 日言詞辯論期日協議本件之爭點為被
    保險人鄭丁財之死亡是否係意外傷害所致？茲論述如下：
（一）按傷害保險人於被保險人遭受意外傷害及其所致殘廢或死
      亡時，負給付保險金額之責。前項意外傷害，指非由疾病
      引起之外來突發事故所致者，保險法第131 條定有明文。
      本件原告之被繼承人鄭丁財於94年9 月13日向被告投保團
      體傷害保險及投保億富變額萬能型壽險約定被保險人於契
      約有效期間內，因遭受意外傷害事故，致其身體蒙受傷害
      而致殘廢或死亡時，依上述各該契約約定給付保險金，嗣
      鄭丁財於系爭保險契約有效期間死亡，然被告否認鄭丁財
      係因意外傷害死亡，並以前開情詞置辯，是本件之爭點為
      鄭丁財之死亡是否係意外傷害所致。
（二）查原告主張被繼承人鄭丁財於96年12月28日發生失足意外
      ，於97年3 月18日不治死亡之事實，業據提出臺灣板橋地
      方法院檢察署相驗屍體證明書影本1 件為證，依該相驗屍
      體證明書記載鄭丁財死亡方式為「意外死」，直接引起死
      亡之原因為敗血症、化膿性薦椎骨髓炎、泌尿道感染、肋
      膜炎、樓梯間跌落致多處損傷。再經法醫師相驗解剖後，
      並認被保險人鄭丁財為從樓梯間跌落致多處損傷，經治療
      後仍因薦椎骨髓炎、泌尿道化膿性炎症及肋膜炎，導致敗
      血症死亡，此有法務部法醫研究所（97）醫鑑字第097110
      0538號鑑定報告書影本1 份在卷可參，綜觀上開臺灣板橋
      地方法院檢察署相驗屍體證明書就鄭丁財死因之記載及法
      務部法醫研究所就鄭丁財死因之研判，可知鄭丁財確係因
      從樓梯間跌落致多處損傷，再發展為薦椎骨髓炎、泌尿道
      化膿性炎症及肋膜炎，導致敗血症死亡。
（三）則按92年1 月22日修正前保險法第131 條規定「傷害保險
      人於被保險人遭受意外傷害及其所致殘廢或死亡時，負給
      付保險金額之責」，修正後131 條改為「傷害保險人於被
      保險人遭受意外傷害及其所致殘廢或死亡時，負給付保險
      金額之責。前項意外傷害，指非由疾病引起之外來突發事
      故所致」，再參以77年6 月30日經財政部函准備查之個人
      傷害保險單示範條款第2 條就所謂之傷害保險係規定「被
      保險人於本契約有效期間內，因遭遇外來突發的意外傷害
      事故，並以此意外傷害事故為直接且單獨原因，致其身體
      蒙受傷害或因而殘廢或死亡時，依照本契約之約定，給付
      保險金」，嗣後於87年8月7 日修正為「被保險人於本契
      約有效期間內，因遭遇意外傷害事故，致其身體蒙受傷害
      或因而殘廢或死亡時，依照本契約之約定，給付保險金。
      前項所稱意外傷害事故，指非由疾病引起之外來突發事故
       」 ，其「意外傷害」之定義，明指為「非由疾病引起之
      外來突發事故」，顯然修正後之保險法及87年8 月7 日之
      財政部所核准之示範條款，就意外傷害之定義，已排除77
      年6 月30日財政部所核准備查之「個人傷害保險單示範條
      款」第2 條所謂之「直接且單獨的原因」所致，亦即接受
      「間接及併發等之因素」甚明。再觀之87年8 月7 日財政
      部所核准之新條款在第7 條除外責任，將細菌傳染病、被
      保險人心神喪失所致事故、被保險人流產或分娩、因藥物
      過敏或其他醫療所致者等項刪除（按上開事由均屬77年6
      月30日之示範條款第9 條所列之除外責任），益見因醫療
      所致之意外傷害或引起其他疾病而致死亡，已不屬於除外
      責任，保險公司仍應理賠。故可知傷害保險係就被保險人
      因外來突發之意外事故，致身體受傷或死亡，保險人即有
      給付保險金之義務，所謂外來突發事故，係指自身以外之
      事故，且事發突然無法防範者而言。被保險人發生意外之
      事故只問其是否為致死之主要有效原因，換言之，若傷害
      之事故為死亡之主要有效原因，即具有相當因果關係，雖
      被保險人係因疾病前往醫院就診接受醫療，惟因醫療所致
      之意外傷害或引起其他疾病而致死亡，保險公司仍應理賠
      。從而，本件被保險人鄭丁財因自樓梯間跌落之意外傷害
      ，方為死亡之重要及直接原因，故鄭丁財之糖尿病或腎病
      並未直接導致死亡之結果，是被告辯稱鄭丁財並非意外傷
      害事故而死亡等語，並非可採。
四、綜上所述，原告主張鄭丁財係因意外傷害事故而死亡，既為
    可採，是按傷害保險人於被保險人遭受意外傷害及其所致殘
    廢或死亡時，負給付保險金額之責；又保險人應於要保人或
    被保險人交齊證明文件後，於約定期限內給付賠償金額。無
    約定期限者，應於接到通知後15日內給付之。保險人因可歸
    責於自己之事由致未在前項規定期限內為給付者，應給付遲
    延利息年利1 分，保險法第131 條第1 項及同法第34條定有
    明文。查被告係於97年7 月2 日受理原告理賠之申請，然並
    未證明當時有約定給付期限，依上開規定，被告應於15日內
    即97年7 月16日前為給付，被告以鄭丁財非意外死亡為由拒
    絕理賠，顯係可歸責於自己之事由，依上開規定，應自97年
    7 月17日起給付遲延利息年利1 分。又本件團體傷害保險之
    保險金受益人係原告丁○○、戊○○、丙○○、乙○○，而
    萬能型壽險之受益人則為原告乙○○，從而，原告請求被告
    應給付原告丁○○、戊○○、丙○○、乙○○團體傷害保險
    3,000, 000元，及自97年7 月17日起至清償日止，按年息百
    分之十計算之利息；再應給付原告乙○○億富變額萬能型壽
    險51,420元，及自97年7 月17日起至清償日止，按年息百分
    之十計算之利息，均有理由，應予分別准許。
五、本件事證已臻明確，兩造其餘主張陳述及所提之證據，均毋
    庸再予審酌，附此敘明。
六、訴訟費用負擔之依據：民事訴訟法第78條。
中    華    民    國    98    年    9     月    30    日
                  民事第三庭    法  官  邱靜琪
以上正本係照原本作成
如對本判決上訴，須於判決送達後20日內向本院提出上訴狀
中    華    民    國    98    年    9     月    30    日
                                書記官  鄭美莉

司法院資訊處製作；財團法人民間司法改革基金會備份。
